臺灣高等法院民事判決
110年度勞上更一字第10號
上  訴  人  中華航空股份有限公司

法定代理人  謝世謙  
訴訟代理人  黃胤欣律師
            李瑞敏律師
            陳金泉律師
被  上訴人  貢永新  

訴訟代理人  何宗翰律師

上列當事人間請求補發退休金事件，兩造分別對於中華民國108
年10月31日臺灣桃園地方法院107年度勞訴字第156號第一審判決
提起上訴及附帶上訴，經最高法院發回更審，本院於110年9月22
日言詞辯論終結，判決如下：
    主      文
原判決關於命上訴人給付被上訴人新臺幣壹萬柒仟貳佰捌拾元本
息部分，及該部分假執行之宣告，暨訴訟費用（除確定部分外）
之裁判均廢棄。
上開廢棄部分，被上訴人在第一審之訴及假執行之聲請均駁回。
被上訴人之附帶上訴駁回。
第一、二審（含附帶上訴部分）及發回前第三審訴訟費用（除確
定部分外）均由被上訴人負擔。
    事實及理由
一、被上訴人主張：伊原任職於上訴人擔任副機師，於民國106
    年4月1日退休，上訴人雖已支付伊退休金新臺幣（下同）
　　10,205,712元，惟未將伊退休前6個月例休假未休滿8日部分
    之補償金（下稱系爭補償金）列入工資，致短付404,316元
    。爰依兩造間之勞動契約，求為命上訴人給付404,316元，
    並加計自106年5月1日起算法定遲延利息之判決（未繫屬本
    院部分，不另贅述）。
二、上訴人則以：被上訴人每月在國內休假未休滿8日部分，伊
    已分別給付補償金，此乃恩惠性質之給付，非勞動基準法（
    下稱勞基法）第2條第3款規定之工資，不應列入退休金之平
    均工資計算等語，資為抗辯。
三、被上訴人於原審請求上訴人給付839,257元及美金51,445元
    本息，原審為被上訴人一部勝訴、一部敗訴之判決，兩造就
    其敗訴部分各自提起上訴、一部附帶上訴。更審前本院將原
    審判命上訴人給付部分廢棄，並駁回被上訴人之附帶上訴。
    被上訴人提起第三審上訴，則經最高法院將更審前本院關於
    駁回被上訴人請求系爭補償金之退休金差額404,316元本息
    部分判決廢棄，發回本院，而駁回被上訴人其餘上訴，是被
    上訴人逾上開請求部分，已敗訴確定。上訴人於本院聲明：
    ㈠上訴聲明：⒈原判決除確定部分外，不利於上訴人部分廢棄
    ；⒉上開廢棄部分，被上訴人在第一審之訴及假執行之聲請
    均駁回；㈡答辯聲明：附帶上訴駁回。被上訴人則聲明：㈠答
    辯聲明：上訴駁回；㈡附帶上訴聲明：⒈原判決關於駁回附帶
    上訴人後開第二項之訴，及該部分假執行之聲請均廢棄；⒉
    上開廢棄部分，附帶被上訴人應再給付附帶上訴人387,036
    元，及自106年5月1日起至清償日止，按週年利率5%計算之
    利息；⒊願供擔保，請准宣告假執行。
四、兩造均同認被上訴人自85年9月2日起任職於上訴人擔任副機
    師，於106年4月1日退休，適用勞基法舊制結算退休金，工
    作年資為20年6月29日（依勞基法第55條規定計算基數為
　　36）；上訴人已支付其退休金（未稅金額）10,205,712元等
    事實（見原審卷㈢第63頁、本院勞上易字卷㈠第169-170頁）
    。被上訴人主張系爭補償金屬勞基法第2條第3款所指工資，
    上訴人未將系爭補償金納入其退休前6個月之平均工資計算
    退休金，致伊短領退休金404,316元云云，為上訴人所否認
    。經查：
　㈠按勞基法第2條第3款規定：「工資謂勞工因工作而獲得之報
    酬，包括工資、薪金及按計時、計日、計月、計件以現金或
    實物等方式給付之獎金、津貼及其他任何名義之經常性給與
    均屬之」。次按「本法第2條第3款所稱之其他任何名義之經
    常性給與係指左列各款以外之給與。紅利。獎金：指年終
    獎金、競賽獎金、研究發明獎金、特殊功績獎金、久任獎金
    、節約燃料物料獎金及其他非經常性獎金。春節、端午節
    、中秋節給與之節金。醫療補助費、勞工及其子女教育補
    助費。勞工直接受自顧客之服務費。婚喪喜慶由雇主致送
    之賀禮、慰問金或奠儀等。職業災害補償費。勞工保險及
    雇主以勞工為被保險人加入商業保險支付之保險費。差旅
    費、差旅津貼及交際費。工作服、作業用品及其代金。其
    他經中央主管機關會同中央目的事業主管機關指定者」，勞
    基法施行細則第10條亦有明文。是以所謂工資，係勞工之勞
    力所得，為其勞動之對價，且須為經常性之給與，始足當之
    。至於雇主具有勉勵、恩惠性質之給與，即非勞工工作之對
    價，與經常性給與有別，自不得列入工資範圍內（最高法院
    85年度台上字第1342號民事判決意旨同此見解）。
　㈡又勞工每七日中應有二日之休息，其中一日為例假，一日為
    休息日；內政部所定應放假之紀念日、節日、勞動節及其他
    中央主管機關指定應放假日，均應休假；第36條所定之例假
    、第37條所定之休假及第38條所定之特別休假，工資應由雇
    主照給。雇主經徵得勞工同意於休假日工作者，工資應加倍
    發給。因季節性關係有趕工必要，經勞工或工會同意照常工
    作者，亦同，為勞基法第36條第1項、第37條第1項、第39條
    所明定。而航空公司空勤組員為現行勞基法第84條之1工作
    者，為本院依職權所知事項，且有自勞動部全球資訊網站下
    載列印之資料存卷可參（見本院卷第135頁）。依該條規定
    ，航空公司空勤組員之例假、休假雖不受同法第36條、第37
    條規定模式之限制，但仍享有相同之勞動權利，亦即其等仍
    享有勞基法關於例假與休假之保障。
　㈢針對系爭補償金，被上訴人主張上訴人係依據桃園市機師職
    業工會與其104年5月28日協商會議紀錄而為給付，為上訴人
    所不爭執（見本院卷第106頁）。而上訴人陳稱：空勤勞工
    （含機師及空服員）在國內外之例休日數每月均超過8日，
    其提供優於法令之制度，另外承諾讓空勤勞工在台灣休息天
    數亦可達每月8日；若在台灣休息天數未達每月8日即會給付
    系爭補償金等語（見本院勞上易字卷㈡第118-119頁），業據
    提出與所述相符之被上訴人出勤表、被上訴人領取系爭補償
    金統計表、被上訴人在國內外例休假日數統計表為證（見原
    審卷㈡第70-124、129頁、本院勞上易字卷㈠第197頁），被上
    訴人亦自認系爭補償金係針對國內休假日數未滿8日部分所
    發放之事實（見本院勞上易字卷㈠第203頁）。可知上訴人所
    屬空勤組員每月在國內外之例休日數實際已超過8日，本無
    從依勞基法第39條規定，請求上訴人就休假日工作部分加倍
    發給工資，故系爭補償金之性質，顯非勞基法第39條所規定
    休假日工作之對價。上訴人據此主張系爭補償金乃其本於勞
    雇約定，所為優於法令規定之勉勵、恩惠性給付，並非勞務
    之對價乙節，即非無憑，堪可採取。
　㈣再者，觀諸上訴人內部關於給付系爭補償金之簽呈，其內明
    載：「一、2017年3月份航務處飛航組員因應營運需求致Day
    s Off不足8天折發獎金案依下列原則辦理：……㈡桃園市機師
    職業工會與中華航空公司2015/05/28協商會議紀錄議題一及
    二：『自2015/06/01起實施保障年度休假116天；每月排假至
    少8天，不足者次月補償（休假或全薪補償由會員選擇）……
    」等語（見原審卷㈡第127頁），此種就機師在台灣休假每月
    日數未達8日給予補償之安排，實與勞基法第38條所規定雇
    主應就勞工特別休假未休日數發給工資，俾為補償之作法無
    異，性質上應屬補償勞工未能享受在台灣休假所給予之代償
    金，亦不具備經常性，核與勞基法所規定工資意義不同，自
    非屬工資性質。上訴人未見及此，猶稱系爭補償金係針對其
    未能在台灣每月休假8日，因工作而獲得之報酬，應屬勞基
    法所指工資云云。惟勞工在休假日工作者，本得依勞基法第
    39條規定請求雇主加倍給付工資，無須另由勞雇雙方另行約
    定給付依據，由系爭補償金之發放係依據勞雇雙方約定乙節
    ，適足以證明該項給付非屬工資性質。被上訴人前開主張，
    誠非可取。
　㈤綜上，堪認系爭補償金非屬勞基法第2條第3款所指工資。故
    上訴人在計發被上訴人之退休金時，未將被上訴人在退休前
    6個月所領取之系爭補償金，納入平均工資之計算範疇，並
    無不合。被上訴人主張上訴人因此短付退休金404,316元，
    並依兩造間之勞動契約請求上訴人給付前開金額及利息，自
    屬無據。
五、綜上所述，被上訴人依兩造間之勞動契約，請求上訴人給付
    404,316元，及自106年5月1日起至清償日止，按週年利率5%
    計算之利息，為無理由，不應准許。從而原審判命上訴人給
    付17,280元本息，自有未洽，上訴意旨指摘原判決此部分不
    當，求予廢棄改判，為有理由，爰由本院廢棄改判如主文第
    二項所示。又原審駁回被上訴人請求387,036元本息，及該
    部分假執行之聲請部分，核無違誤。被上訴人就此部分提起
    附帶上訴，指摘原判決此部分不當，求予廢棄改判，為無理
    由，應駁回其附帶上訴。
六、本件事證已臻明確，兩造其餘之攻擊或防禦方法及所用之證
    據，經本院斟酌後，認為均不足以影響本判決之結果，爰不
    逐一論列，併此敘明。
七、據上論結，本件上訴為有理由，附帶上訴為無理由，爰判決
    如主文。
中　　華　　民　　國　　110 　年　　10　　月　　13　　日
                  勞動法庭
                      審判長法  官  陳秀貞
                            法  官  蔡世芳
                            法  官  陳婷玉
正本係照原本作成。
不得上訴。
中　　華　　民　　國　　110 　年　　10　　月　　13　　日

  　　　　　　　　　　　　　書記官  陳盈璇